臺灣屏東地方法院民事判決　九十一年度再易字第八號
　　再審原告　　丁○○○
　　　　　　　　甲○○○
　　　　　　　　乙○○
　　　　　　　　己○○
　　　　　　　　庚○○
　　訴訟代理人　丙○○
　　再審被告　　戊○○
右當事人間請求確認租賃關係存在事件，再審原告對於本院民國九十一年三月十三日
本院九十年度再易字第一八號確定判決提起再審之訴，本院判決如左：
    主      文
再審之訴駁回。
再審訴訟費用由再審原告負擔。
    事      實
甲、再審原告方面：
一、聲明：求為判決本院九十年度再易字第一八號民事再審之訴判決廢棄。
二、陳述：
  (一)本件再審被告主張伊於七十五年間以新臺幣（下同）二十萬元向再審原告之先父
    鍾達信購買再審被告繼承其父親鍾凌雲承租鍾義昌祭祀公業所有坐落屏東縣內埔
    鄉○○段一二五八地號及同段一二五九地號二筆耕地（下稱系爭耕地）之租賃權
    之事實，已為再審原告等所否認，則再審被告就此有利於己之事實，依民事訴訟
    法第二百七十七條規定及最高法院十七年度上字第九一七號判例意旨，自應負舉
    證責任以實其說。惟再審被告自始均未就內埔鄉○○路五十二號房屋之所有權係
    屬其一人單獨繼承，單獨所有之事實提出有力證據以供查證。又再審被告雖有交
    付二十萬元予再審原告先父鍾達信之事實，然其多次陳述交付該二十萬元之時間
    反覆不一，遑論其未提出證據證明如何交付，在何時、何地、以何方式交付、協
    議之詳細內容為何、既已協議並交付價金則如何約定、何時辦理移轉登記等情，
    其未盡舉證責任已甚明確。
  (二)本件訴訟爭點在於再審被告所交付二十萬元是否即係購買系爭二分之一耕地租賃
    權之代價？前開建物是否經再審被告重建而單獨繼承取得所有權？再審原告之父
    固於七十八年間曾收受該二十萬元，惟已主張該二十萬元係因內埔鄉辦理都市○
    ○○○號道路徵收內埔鄉○○段九八八、九八八之一及九八八之四（未經斟酌之
    部分）號土地及地上建物即先祖父鍾凌雲所遺留之未辦保存登記建物（內埔鄉○
    ○路五十二號房屋）之補償費應分得之部分，而再審被告卻對前述爭點均未能舉
    證，前再審之訴僅憑再審原告自承有收受前開二十萬元補償費之事實，即認再審
    被告對於主張買賣系爭耕地租賃權之事實已盡證明之責，前再審之訴對於舉證責
    任分配之認定顯有嚴重違誤。
  (三)再審原告為證明再審被告交付之二十萬元確係前述徵收土地、地上建築改良物補
    償費之事實，曾於鈞院九十年度簡上字第七一號民事審判庭中，當庭將前述徵收
    土地地上建築改良物補償費清冊庭呈，該補償費清冊上即載有內埔鄉九八八之四
    號土地地上建築物應補償金額合計四十九萬五千九百零八元，於七十八年七月間
    由再審被告具領之證明。而前再審之訴不察，竟指摘再審原告對工程用地徵收所
    發放之土地與房屋各項補償費未盡舉證之責，而為再審原告敗訴之判決，是前再
    審之訴之判決難謂無嚴重漏未斟酌對再審原告有利之重要證據之違誤。
  (四)依耕地三七五減租條例第六條第一項之規定：「本條例施行後，耕地租約應一律
    以書面為之．．．」，再審被告主張所交付之二十萬元係購買系爭土地之價金，
    然依上開法規之解釋，耕地租約即須以書面為之，而耕地租賃權之買賣焉有不以
    書面為之之理。再審被告始終無法舉證，前再審之訴僅憑其有交付二十萬元之事
    實，遽以認為該二十萬元即係購買系爭耕作權之價金，是前再審判決對於舉證責
    任之分配及適用法規顯有錯誤。
  (五)又系爭耕地租賃權係以再審原告之先祖父鍾凌雲為承租權人，再審原告之先祖父
    鍾凌雲於四十六年六月二十八日逝世，五十年間辦理繼租時，該承租人名義轉載
    為再審原告之父，並由再審被告耕作至今。然租賃權為財產權之一種，得為繼承
    之標的，則再審原告之先祖父生前所遺留之系爭耕地租賃權，依繼承之法律關係
    ，應由被繼承人之配偶、直系血親卑親屬即再審原告之先祖母鍾許阿妹、再審原
    告之先父鍾達信、再審被告戊○○及再審原告之姑姑鍾秀蘭、鍾秀勤、鍾秀梅、
    鍾滿妹等七人共同繼承，前再審判決聽任再審被告自圓之說，採信「鍾凌雲於四
    十六年間死亡後遺留之土地，房屋及系爭耕地租賃權，其繼承人即再審原告與其
    兄即再審被告之被繼承人鍾達信乃約定土地所有權人每人取得各二分之一．．．
    而系爭耕地自五十年間起即由再審原告耕作及繳納租金迄今，再審原告於七十年
    間始知悉鍾達信已將系爭耕地租約之承租人變更為其名義．．．」等情，非但枉
    顧其他繼承權人之權益，更可議者，其自承系爭耕地自五十年間即由其耕作並繳
    租，則豈有七十年間始知悉系爭耕地承租人變更名義為再審原告先父名義之理。
    是故，前再審對於違背繼承法之規定，認事用法顯有重大之違誤。
  (六)依前述之事實，再審原告之先父鍾達信對於系爭耕地租賃權僅有七分之一之繼承
    權，依法繼承後，系爭耕地租賃權應有部分亦僅七分之一，再審原告繼承先父之
    應繼分也是應有部分七分之一，再審原告如何依前再審之訴之判決履行，如此重
    大瑕疵，前再審之訴竟不察，其判決非謂無民事訴訟法第四百九十六條第一項、
    第二項之事由之情形。
  (七)本件訴訟自第一審開始，再審原告即就再審被告曾於七十八年間，因屏東縣內埔
    鄉辦理都市○○○○號道路徵收內埔鄉○○段九八八、九八八之一及九八八之四
    號土地及地上建物即先祖父所遺留之未辦保存登記建物，即內埔鄉東成巷五十二
    號房屋補償費再審原告之父應分得之部分二十萬元補償費之事實為認諾，此部份
    之事實亦經再審原告於鈞院九十年度簡上字第七一號民事審理中當庭將前述徵收
    土地建物改良物補償費清冊庭呈在卷，前再審之訴不察，漏未將該對於再審原告
    較有利之事項證物為斟酌，此亦為民事訴訟法第四百九十七條之再審事由。
  (八)是鈞院九十年度再易字第一八號判決適用法規顯有錯誤，另再審原告尚有發現未
    經斟酌之證物或得使用該證物，再審原告認該證物經斟酌可受較有利之判決，為
    此提起再審之訴。
三、證據：提出屏東縣內埔鄉調解委員會函、聲請調解書、台灣屏東地方法院八十七
    年度自字第一六二號刑事判決、八十九年度潮簡字第五七五號民事判決、內埔鄉
    辦理都市○○○○號道路徵收土地地上建築改良物補償費清冊、戶籍謄本影本各
    一份。
乙、再審被告方面：
一、聲明：求為判決駁回再審之訴。
二、陳述：
    前開九八八之四號土地建築改良物補償費用確係其所領走，續租是由再審被告兄
    長鍾達信去辦理的。再審被告是於七十五年間拿十萬元至鍾達信家中，另外十萬
    元是再審原告訴訟代理人丙○○至再審被告檳榔園拿的，但鍾達信並未出具同意
    書給再審被告。
丙、本院依職權調閱本院九十年度再易字第一八號、九十年度簡上字第七一號民事案
    卷。
    理      由
一、本件再審被告前起訴主張其父鍾凌雲向鍾義昌祭祀公業承租系爭土地耕種，並已
    於三十八年一月一日依耕地三七五減租條例之規定向屏東縣內埔鄉公所辦理耕地
    租約登記。嗣鍾凌雲於四十六年六月二十八日死亡，系爭土地之耕地承租權即由
    再審被告及再審原告等人之被繼承人鍾達信二人繼承，惟依政府法令規定，只能
    以鍾達信一人之名義出名承租，系爭耕地自五十年間起即由再審被告耕作及繳納
    租金至今，再審被告並於七十五年間，以二十萬元向鍾達信購買系爭土地之耕地
    租賃權二分之一。嗣鍾達信死亡，再審原告等人為鍾達信之繼承人，為此依據買
    賣關係及繼承法則，訴請再審原告應就系爭土地之三七五耕地租約承租人名義及
    在內埔鄉公所耕地租佃登記之承租人名義變更為再審被告，並會同再審被告辦理
    更名為再審被告承租等語。再審原告則以鍾達信曾於七十八年間收受再審被告所
    交付之二十萬元，係因鍾凌雲生前遺留內埔鄉○○段九八八、九八八之一地號及
    地上物即門牌號碼內埔鄉○○路五十二號房屋，因配合內埔鄉都市○○○○號道
    路工程用地徵收各項補償費，再審被告領取上開補償費後自行將其中二十萬元交
    給鍾達信收執，並非買賣系爭耕地租賃權之價金，又再審被告自始即占用系爭土
    地耕作，且為繳租方便，租約才交由再審被告保管等語，資為抗辯。
二、按適用法規顯有錯誤者，得以再審之訴對於確定終局判決聲明不服，民事訴訟法
    第四百九十六條第一項第一款定有明文。次按舉證責任分配之意義，係指將舉證
    責任分配於原告或被告一造負擔，如未舉證，則有受敗訴判決之危險。我國民事
    訴訟法第二百七十七條明定：「當事人主張有利於己之事實者，就其事實有舉證
    之責任」為舉證責任分配之原則。申言之，當事人之一造就其主張之事實所為之
    舉證，經法院斟酌全辯論意旨及調查證據之結果，已使法院獲得認為真正之心證
    時，認其已盡舉證責任，轉由他造就其主張之反對事實負舉證責任。故原告對於
    自己主張之事實已盡證明之責後，被告對其主張，如抗辯其不實並提出反對之主
    張者，則被告對其反對之主張，亦應負證明之責，此為舉證責任分擔之原則，最
    高法院著有十八年上字第二八五五號判例可資參照。再審被告於前訴訟程序起訴
    主張其於七十五年間交付二十萬元與其兄即再審原告之被繼承人鍾達信，用以購
    買鍾達信所繼承其父鍾凌雲承租鍾義昌祭祀公業所有坐落屏東縣內埔鄉○○段一
    二五八號地號及同段一二五九地號二筆土地之租賃權等語，而再審原告自承鍾達
    信曾於七十八年間收受再審被告所交付二十萬元，並辯稱此係鍾凌雲所遺留坐落
    屏東縣內埔鄉○○段九八八地號及同段九八八之一地號土地及地上房屋，於七十
    八年間因內埔鄉都市○○○○號道路工程用地征收所發放土地與房屋各項補償費
    等語，是舉證責任之分配上，再審被告應就其主張買賣系爭耕地租賃權之事實負
    舉證責任，原審以再審被告主張已交付二十萬元與鍾達信乙節，既為再審原告所
    自承，認再審被告對於主張買賣系爭耕地租賃權之事實已盡證明之責，有附於前
    開九十年度再易字第一八號案卷之判決可按，尚無違舉證責任分配之原則，且原
    審以再審原告對於再審被告已交付二十萬元與鍾達信之具體事實為自認，依自由
    心證認定再審被告主張買賣系爭租賃權之事實為真正，尚不得謂有反於論理法則
    、經驗法則，是再審原告指稱原審認事用法顯有錯誤，於法尚有未合。
三、按民事訴訟法第四百三十六條之七規定對於簡易訴訟程序之第二審確定終局判決
    ，如就足影響於裁判之重要證物，漏未斟酌者，得作為再審之事由，旨乃在第二
    審之終局判決，如有上述情形，原為同法第四百六十九條第六款判決不備理由之
    違法，本得上訴於第三審法院，以資救濟。然在簡易訴訟程序僅得以第四百二十
    七條第二項簡易訴訟程序之第二審裁判，其上訴利益逾第四百六十六條所定之額
    數，且其適用法規顯有錯誤為理由，始得逕向最高法院提起上訴。前述情形，則
    宜另有再審之途。因此該再審理由，就所謂「重要證物漏未斟酌」者，參諸同法
    第四百九十七條立法理由，應指前簡易訴訟程序第二審言詞辯論終結前，已經存
    在並已為證據聲明之證據，而第二審並未認為不必要而忽略證據聲明未為調查，
    或已為調查而未就其調查之結果予以判斷者而言。又必須該證物「足影響於判決
    」，換言之，須各該證物之未經斟酌，自形式上觀察，對於判決結果有影響之情
    形。本件再審原告因確認租賃關係存在事件，不服本院九十年度再易字第一八號
    判決，以前再審法院漏未斟酌徵收內埔鄉辦理都市○○○○號道路徵收土地地上
    建築改良物補償費清冊，提起本件再審之訴。然經本院依職權調閱九十年度簡上
    字第七一號、九十年度再易字第一八號案卷，均未見有再審原告主張其已提出之
    該內埔鄉辦理都市○○○○號道路徵收土地地上建築改良物補償費清冊，是依前
    開案卷卷證資料所示，該證物並未存在，前訴訟程序及前再審法院自無從加以斟
    酌。再者，再審被告提出該證物係為證明鍾達信收受再審被告所交付二十萬元，
    係因內埔鄉都市○○○○號道路工程用地徵收所發放土地與房屋各項補償費等情
    ，然承前所述，再審被告主張其曾以二十萬元向鍾達信購買所繼承系爭耕地租賃
    權一節，經前再審法院認已盡證明之責而堪信為真，而該證物之提出僅能證明鍾
    凌雲所遺留坐落系爭土地上之房屋，於七十八年間確因內埔鄉都市○○○○號道
    路工程用地徵收由再審被告領得房屋補償費，尚不足以推翻經前再審認定為真正
    之前開事實，是前開證物之未經斟酌，自形式上觀察於判決結果並無影響，故無
    從認前再審有重要證物漏未斟酌之違法，據以提起本件再審之訴。
四、又當事人發現未經斟酌之證物或得使用該證物者，得以再審之訴對於確定終局判
    決聲明不服，民事訴訟法第四百九十六條第一項第十三款定有明文。所謂當事人
    發現未經斟酌之證物或得使用該證物，係指前訴訟程序事實審之言詞辯論終結前
    已存在之證物，因當事人不知有此致未經斟酌，現始知之；或雖知有此而不能使
    用，現始得使用者而言。惟該內埔鄉辦理都市○○○○號道路徵收土地地上建築
    改良物補償費清冊係於前訴訟程序之言詞辯論終結前即已存在之證物，自係得於
    言詞辯論終結前提出之攻擊或防禦方法，而承前所述，依該九十年度簡上字第七
    一號、九十年度再易字第一八號案卷內之卷證資料，並無再審原告提出之前開證
    物，再審原告於前再審審判中並未提出致未經斟酌，且再審原告未提出證據證明
    其在前訴訟程序不能使用之情事，僅空言於前訴訟程序中已提出該證物，揆之前
    揭說明，再審原告所指與民事訴訟法第四百九十六條第一項第十三款要件不符。
五、另適用法規顯有錯誤者，係指確定判決就事實審法院所確定之事實而為法律上判
    斷，有適用法規顯有錯誤之情形而言，最高法院七十一年度臺再字第三○號判例
    參照。是事實審認定事實錯誤，當事人雖得於判決確定前，據為提起上訴之理由
    ，究與適用法規顯有錯誤之情形有間，不得據以提起再審之訴。又民事訴訟法第
    四百九十六條第一項第二款之「判決理由與主文顯有矛盾」，係指判決依據當事
    人主張之事實，認定其請求或對造抗辯為有理由或無理由，而於主文為相反意思
    之諭示而言，且須判決理由與主文鄉牴觸甚為顯然者，始足當之。再審原告雖主
    張再審原告之父鍾達信對於系爭耕地租賃權應僅有七分之一繼承權，原審判決違
    背繼承法則，致再審原告無從依而履行，顯有民事訴訟法第四百九十六條第一項
    第一款、第二款之再審事由云云。惟查，再審被告前主張再審原告之父鍾凌雲承
    租系爭耕地，嗣於四十六年間死亡後，所遺系爭耕地租賃權由再審被告與其兄鍾
    達信共同繼承等情，再審原告於前訴訟程序中均未為爭執，是原審以前開事實「
    為兩造所同陳，並經再審原告提出與所述相符耕地租約及耕地租賃契約變更登記
    通知書為證，堪信為真實」，有前開再審判決可稽，原審斟酌全辯論意旨及調查
    證據之結果而認定前開情事，縱與事實不符，究與適用法規顯有錯誤之情形有間
    ，更無判決理由與主文顯然牴觸之情事，不得據以提起再審之訴。
六、綜上所述，再審原告主張原確定判決有民事訴訟法第四百九十六條第一項第一款
    、第二款、第十三款及第四百九十七條之情形，提起再審之訴，顯無理由，自應
    予以駁回。
七、據上論結，本件再審之訴為無理由，依民事訴訟法第五百零五條、第四百三十六
    條之一第三項、第四百四十九條第一項、第七十八條、第八十五條前段，判決如
    主文。
中　　　華　　　民　　　國　　九十一　　年　　　七　　　月　　 十七　　 日
                                    臺灣屏東地方法院民事第二庭
~B審判長法官　孫國禎
~B法　　　官　潘  快
~B法　　　官　沈佳宜
右為正本係照原本作成。
本件不得上訴。
~B法院書記官　黃秀梅
中　　　華　　　民　　　國　　九十一　　年　　　七　　　月　　 十七　　 日
